【裁判字號】    92,訴,1255
【裁判日期】    921216
【裁判案由】    公共危險
【裁判全文】
臺灣彰化地方法院刑事判決                        九十二年度訴字第一二五五號
    公  訴  人  臺灣彰化地方法院檢察署檢察官
    被      告  丁○○
    指定辯護人  廖健智律師
右列被告因公共危險案件，經檢察官提起公訴（九十二年度偵字第六八七五號），本
院判決如左：
    主  文
丁○○放火燒燬現供人使用之住宅，處有期徒刑柒年貳月。
    事  實
一、丁○○明知位於彰化縣鹿港鎮○○里○○路○段九四八號房屋，係乙○○所有而
    供乙○○及其家人居住之用，係現供人使用之住宅，其於民國九十二年六月二日
    十七時許，進入乙○○前揭住宅內，見屋內空無一人，竟基於放火燒燬該現供人
    使用之住宅之故意，於同日十七時十八分許，將該住宅客廳西面中央以支架站立
    狀態停放之機車倒放地上，使機車燃料汽油流出後，以明火引燃汽油，該機車迅
    即著火燃燒，並擴散延燒房間內其他物品，因火勢猛烈，並延燒至緊鄰之己○○
    所有同上路段九五○號之現非供人使用住宅，嗣馬路對向鄰人甲○○看見丁○○
    甫步出大門，乙○○客廳之機車處即開始起火燃燒並迅即擴散延燒，而立即報警
    前來救火，火勢始被迅速控制，未再繼續延燒，並於同日十八時許撲滅，惟仍造
    成該九四八號住宅客廳屋頂燒穿塌陷，且室內桌椅等木製品燒損燒失，而該九五
    ０號住宅屋頂橫靠近九四八號住宅側有輕微燒損現象，惟房屋構成部分仍未達
    喪失效用之程度，嗣經警循線查知上情。
二、案經彰化縣警察局鹿港分局報請臺灣彰化地方法院檢察署檢察官偵查起訴。
    理  由
一、訊據被告丁○○矢口否認有何放火之犯行，辯稱：伊當天只是去找乙○○聊天，
    但未見到人，後來聞到汽油味道，伊看見機車倒下，乃將機車牽起來後即離開，
    可能伊有抽菸而彎下腰時菸掉下去始造成，且伊係基於鄰居關係才補貼乙○○，
    如果伊有放火，便不會這麼快和解，應會等對方告贏才和解云云。經查：右揭事
    實，業據被害人乙○○、丙○○、潘林玉里、己○○及證人甲○○分別於警詢、
    偵查及本院審理時指證綦詳，並有彰化縣消防局火災原因調查報告書一份、火災
    現場平面及物品位置圖三張及火災現場照片三十張附卷可稽。而彰化縣鹿港鎮○○里○○路○段九四八號房屋火災現場，經火災現場勘查人員勘查結果：(甲)其燃
    燒後現場狀況為：(一)現場九四六號外牆水泥僅靠九四八號側有輕微燻黑現象，其
    餘門窗等均保原色未受燒，而九四八號客廳屋頂已燒穿，且內部物品亦已嚴重燒
    燬下，顯示火勢由九四八號往九四六號方向燃燒。(二)現場九五０號外觀門窗等均
    保原色未受燒，屋頂橫樑亦僅靠九四八號側有輕微燒損現象，而九四八號客廳屋
    頂已燒穿，且內部物品亦已嚴重燒燬下，顯示火勢由九四八號往九五０號方向燃
    燒。(三)現場九四八號廚房下方物品尚完好未受燒，僅上方有輕微燒損現象，而臥
    室上方與下方木製裝潢隔間板均有燒損現象，而其燒損情形以靠廚房側向客廳方
    向逐次嚴重；又廚房與臥室屋頂未燒穿燒塌，而客廳屋頂已燒穿燒塌，且內部物
    品亦已嚴重燒燬下，顯示火勢由客廳往臥室與廚房方向燃燒。(四)現場九四八號客
    廳北側大型冷凍庫白鐵外觀受燒變色變形情形以靠西面較為嚴重，又東北側、東
    側與南側桌椅等木製品均有燒損燒失現象，而其燒損燒失情形均以西面較東面嚴
    重，顯示火勢由客廳西面往東面方向燃燒。(五)現場九四八號客廳西面燃燒情形比
    較：1.位於北側大型冷凍庫白鐵外觀受燒變色情形，由北向中停放機車處逐次嚴
  重。2.位於南側桌椅等木製品燒失情形，由南向中停放機車處逐次嚴重，桌椅支
    架燒塌後亦向中停放機車處傾斜。3.位於最西側木製扇門燒燬情形，以內側較外
    側嚴重，且燒塌後亦向中停放機車處傾斜。由各方位之大型冷凍庫、桌椅與扇門
    燃燒情形，均向中停放機車之處嚴重與傾斜，顯示火勢由客廳西面中央停放機車
    之處附近往各方向燃燒。(六)現場九四八號客廳西面中央處停放一輛受燒嚴重之機
    車，其覆蓋上方及附近並未發現有較重能絆倒機車之受燒物品，且倒地後察其停
    放支架係處站立之狀態。(七)挖掘並清理停放機車下方及其附近受燒物品，未發現
    該機車之鑰匙，以及其它可造成火災之發火物品。(乙)起火戶之判斷：依據前揭燃
    燒後狀況(一)九四六號外牆水泥僅靠九四八號側有輕微燻黑現象，而九四八號客廳
    屋頂已燒穿，且內部物品亦已嚴重燒燬下，顯示火勢由九四八號往九四六號方向
    燃燒。依據狀況(二)九五０號外觀未受燒，屋頂橫樑僅靠九四八號側有輕微燒損現
    象，而九四八號客廳屋頂已燒穿，且內部物品亦已嚴重燒燬下，顯示火勢由九四
    八號往九五０號方向燃燒，故本案起火戶為彰化縣鹿港鎮○○里○○路○段九四
    八號(丙)起火點之判斷：依據燃燒後狀況(三)九四八號內部物品燒損嚴重情形與屋頂
    燒穿燒塌情形，顯示火勢由客廳往臥室與廚房方向燃燒。狀況(四)客廳北側大型冷
    凍庫白鐵外觀受燒變色變形情形，以及室內桌椅等木製品燒損燒失情形均以西面
    較東面嚴重，顯示火勢由客廳西面往東面方向燃燒。狀況(五)現場客廳西面各方位
    之大型冷凍庫、桌椅與扇門燃燒情形均向中停放機車之處嚴重傾斜，顯示火勢由
    客廳西面中央停放機車之處附近往各方向燃燒，故本案起火處位於客廳西面中央
    停放機車處附近。(丁)起火原因之判斷：依據燃燒後狀況(七)挖掘並清理停放機車下
    方及其附近受燒物品，未發現該機車之鑰匙，以及其他可造成火災之發火物品，
    因此會造成機車無故起火燃燒的機率相當低。又依據燃燒後狀況(六)現場九四八號
    客廳西面中央處停放一輛受燒嚴重之機車，檢視該機車受燒時係處倒地之狀態，
    其覆蓋上方及附近並未發現有較重能絆倒該機車之受燒物品，且倒地後察其停放
    支架係處站立之狀態，機車支架呈立狀顯示火災發生前該車係處站立停放，而常
    態下機車停放於室內根本不易倒地，因此機車倒地與機車起火燃燒已露不尋常之
    訊息。再常態下機車倒地後，其燃料汽油即會流出，而汽油係為易燃性之液體，
    祇要以明火點燃就會造成擴大燃燒現場，本案以人為縱火引起火災的可能性較高
    ，此有前揭彰化縣消防局火災原因調查報告書可憑，再者證人即至現場處理之彰
    化縣消防局第三大隊隊員張晉銘於偵查中到庭證稱：「（問：依現場來看是否有
    可能是在著火之後機車自行倒下的？）不太可能，因為那是鐵製的東西要熔解倒
    下的機率不高」、「（問：所以本案兩位的認為仍以人為縱火為較可能？）還是
    以外來的人為因素比較多」等語（參九十二年九月三十日偵查筆錄），且證人即
    彰化縣消防局火災調查課技士戊○○（即本件火災調查報告製作者）亦於本院審
    理時到庭結證：「本案起火處就在機車處，經挖掘的時候並沒有機車鑰匙及其他
    可能發火之源，故應是外來火源引起，以人為縱火的可能性最高」、「本身機車
    已經有汽油，有鉛、無鉛可以分辨，但無鉛部分，九二、九五、九八不能分辨，
    所以不做外來的汽油促燃劑之採證，研判外來的可能原因，如微小火、明火，以
    本件來講被告走出來，對面的人就發現地上有發火的情況來講，應與微小火源引
    起的時間不符，排除微小火源引起本件火災的情形，本件應是明火引起的」、「
    還是有人為縱火的可能，最主要是機車倒下」、「參照照片二十三說明，射水的
    程度，機車上方若無燃燒掉落物，則可能是水注沖倒機車所致，若有燃燒掉落物
    ，則非水注所沖倒，本案機車上有燃燒掉落物，故非水注所沖倒」、「（問：水
    注先沖機車再沖屋頂，是否有本案的情形？）機車近距離滅火係以水壓較低或以
    擴散水霧的方式，機車不致沖倒」、「（問：如何研判機車倒下就是起火點？）
    依據本案調查報告書第二頁，起火處研判的部分，最主要的是物品燃燒強弱度、
    傾斜方向研判」等語，堪認本件確係人為縱火。至被告丁○○於警詢辯稱：伊看
    見機車倒地將機車扶起後有丟了一根煙蒂到地上，當時好像有聞到汽油味道，可
    能是伊不小心丟掉的那根煙蒂引發火警等語，嗣於本院審理時辯稱：伊有抽菸，
    可能是彎下腰牽機車時菸掉下去等語，惟查被告究係丟擲煙蒂或香煙不小心掉落
    現場乙節，前後供述不一，且證人戊○○於偵查中亦證稱：「單是點燃的香煙碰
    到汽油是不會引燃的，除非是香煙丟在地上有火星跑出來才可能引燃的，或者是
    明火例如打火機的火，才可能引燃的」等語（參九十二年九月三十日偵查筆錄）
    ，是被告所辯，顯與事實有違，應係事後卸責之詞，不足採信。本件事證明確，
    被告犯行洵堪認定，應依法論科。
二、按放火行為須生燒燬之結果，始為既遂，而所放之火，其獨立燃燒力足以變更物
    體或喪失其效用者為既遂；次按刑法第一百七十三條第一項之放火罪所稱之住宅
    ，乃指供人起居飲食等日常生活所使用之房宅，且解釋上住宅亦屬建築物之一種
    ，自須上有屋頂，周有四壁，而足遮風避雨通出入始足當之。前開九四八號房屋
    之室內桌椅等木製品燃燒後情形，業如前述，堪認前開室內桌椅木製品等物品均
    已燒燬，而前開九四八號房屋屋頂已燒穿燒塌，顯無法遮風避雨，不能供人起居
    飲食等日常生活所使用，揆諸前揭說明，亦應認已達燒燬之程度，至於該九五０
    號住宅屋頂橫僅靠近九四八號住宅側有輕微燒損現象，即非屬已達燒燬之程度
    。核被告丁○○所為，係犯刑法第一百七十三條第一項之放火罪。查刑法第一百
    七十三條第一項放火燒燬現有人使用之住宅罪，其直接被害法益，為一般社會之
    公共安全，雖同時侵害私人之財產法益，但仍以保護社會法益為重，況放火行為
    原含有毀損性質，而放火燒燬現供人使用之住宅罪，自係指供人居住房屋之整體
    而言，應包括牆垣及該住宅內所有設備、家具、日常生活上之一切用品；故一個
    放火行為，若同時燒燬住宅內與該住宅內所有其他物品，無論該其他物品為他人
    所有或自己所有，與同時燒燬數犯罪客體者之情形不同，均不另成立刑法第一百
    七十五條第一項或第二項放火燒燬住宅以外他人或自己所有物罪（最高法院七十
    九年臺上字第一四七一號判例參照）；是被告以一放火行為燒燬前開房屋及房屋
    內桌椅木製品等他人所有物，仍僅成立刑法第一百七十三條第一項之放火罪。再
    查刑法上之放火罪，其直接被害法益為一般社會之公共安全，雖私人之財產法益
    亦同時受其侵害，但本罪係列入公共危險罪章內，自以社會公安之法益為重，此
    關於燒燬自己所有物致生公共危險時並應論罪之點，亦可得肯定之見解，故以一
    個放火行為燒燬多家房屋，仍只成立一罪，不得以所焚家數，定其罪數（最高法
    院二十一年度上字第三九一號判例參照）；是被告以一放火行為燒燬該九四八號
    房屋，並延燒至該九五０號房屋（未達燒燬之程度）之犯行，仍只成立刑法第一
    百七十三條第一項放火燒燬現供人使用之住宅罪一罪。公訴人認另成立刑法第一
    百七十四條第三項前段之失火燒燬現非供人使用之他人所有住宅罪，惟該九五０
    號住宅僅屋頂橫靠近九四八號住宅側有輕微燒損現象，其房屋構成部分並未喪
    失效用，仍未達燒燬之程度，且刑法第一百七十四條第三項並無處罰未遂之規定
    ，故此部分與該法條之犯罪構成要件並不該當犯罪，惟因公訴人認此部分與前述
    有罪部分，有想像競合犯關係，為裁判上一罪，故不另為無罪之諭知。爰審酌被
    告犯罪之動機、目的、手段、所生之危害，已賠償被害人乙○○、己○○之損失
    ，被害人亦表示不願追究，暨其犯罪後之態度等一切情狀，量處如主文所示之刑
    。另本件被告縱火燒燬他人房屋，在客觀上並無足以引起一般同情而認為予以宣
    告法定低度刑期猶嫌過重之情形，公訴人雖依刑法第五十九條請求酌減，惟並未
    具體載明理由，尚難認本件被告有何情堪憫恕之處，自難爰依刑法第五十九條予
    以酌減，附此敘之。
據上論斷，應依刑事訴訟法第二百九十九條第一項前段，刑法第一百七十三條第一項
，判決如主文。
本案經檢察官賴志盛到場執行職務。
中    華    民    國    九十二    年      十二      月      十六        日
                              臺灣彰化地方法院刑事第二庭
                                  審判長法官  石  馨  文
      法      官  王  義  閔
                                  法      官  郭  麗  萍
右正本證明與原本無異。
如不服本判決，應於判決送達後十日內向本院提出上訴狀( 須附繕本 )。
告訴人或被害人對於判決如有不服具備理由請求檢察官上訴者，其上訴期間之計算係
以檢察官收受判決正本之日期為準。
                                  法院書記官  施  嘉  玫
中    華    民    國    九十二    年      十二      月      二十三      日
刑法第一百七十三條第一項：
放火燒燬現供人使用之住宅或現有人所在之建築物、礦坑、火車、電車或其他供水、
陸、空公眾運輸之舟、車、航空機者，處無期徒刑或七年以上有期徒刑。


司法院資訊處製作；財團法人民間司法改革基金會備份。
